臺灣彰化地方法院民事判決　九十年度訴字第三四九號
　　原　　　告　　丁○○
　　複　代理人　　己○○
　　被　　　告　　乙○○
　　訴訟代理人　　甲○○
　　被　　　告　　丙○○
　　兼訴訟代理人　戊○○
　　被　　　告　　庚○
右當事人間請求分割共有物事件，本院裁定如左：
    主      文
兩造所共有坐落彰化縣芬園鄉○○○段六八一地號、地目旱、面積參陸玖參平方公尺
土地，其分割方法如附件一所示編號甲部分，面積玖貳肆平方公尺，分歸原告取得；
編號乙部分，面積壹參壹伍平方公尺，分歸被告庚○取得；編號丙部分，面積壹仟肆
佰伍拾肆平方公尺，分歸被告乙○○、戊○○、丙○○取得，並按應有部分各三分之
一之比例保持共有。
被告庚○應補償原告新臺幣壹拾陸萬捌仟元，被告乙○○、丙○○、戊○○各應補償
原告新臺幣壹拾肆萬捌仟陸佰陸拾柒元。
訴訟費用由兩造按附表所示比例分擔。
    事　　　實
甲、原告部分：
一、聲明：
　　如主文所示。
二、陳述：
  (一)坐落彰化縣芬園鄉○○○段六八一地號、地目旱、面積三六九三平方公尺之農牧
    用地，為兩造所共有，兩造之應有部分如附表所示。而本件系爭土地並無因物之
    使用目的不能分割或訂有不分割期限，又因無法協議分割，爰依民法第八百二十
    三條第一項、第八百二十四條第二項之規定，請求准予裁判分割。
  (二)按農業發展條例第十六條規定：每宗耕地分割後每人所有面積未達零點二五公頃
    者，不得分割。惟該條例但書第四款規定：本條例中華民國八十九年一月四日修
    正前之共有耕地，得分割為共有耕地。且依內政部民國八十九年七月七日台八九
    內地字第八九０九一七五號函文針對前開條例第十六條但書第四款之規定所為之
    解釋意旨略為：農發條例修正後，部分共有人移轉其持分予新共有人者，如共有
    人數未增加，其申請共有耕地分割，不受面積零點二五公頃之限制。本件共有農
    地分割後，各共有人分得面積雖未達零點二五公頃，惟依上開說明，仍得分割。
  (三)希望依附件一之方案分割，分割後不足額部分，被告庚○部分，經協議以十七萬
    元補償原告，被告戊○○、丙○○、乙○○部分則依公告現值加二成為計算標準
    ，系爭土地先前被徵收之價格為公告現值加四成。
三、證據：提出土地登記謄本二件、地籍圖謄本一件、異動索引一紙、地價謄本一紙
    為證，並聲請勘驗現場。
乙、被告部分：
一、庚○部分：
　(一)聲明：
　　同意分割。
　(二)陳述：
  1.在系爭土地上沒有建物，目前使用位置在附件二編號Ｂ與Ｄ中間。
　2.同意依附件一的方案分割，但協議補償金額十七萬元是包括訴訟費用，如果要負
    擔訴訟費用，則補償金額應以公告現值九成計算。
  (三)證據：提出照片三幀為證。
二、戊○○、丙○○、乙○○部分：
　(一)聲明：
　　同意分割。
　(二)陳述：
  1.同意附件一分割方案。
　2.戊○○、丙○○種鳳梨的地方在附件二編號Ｅ南側。附件二編號Ｄ、Ｅ建物是乙○○的，並在附件二編號Ｅ靠路邊種果菜。建物部分有使用執照，希望能保存房
    屋。
  3.戊○○、丙○○與乙○○三人要維持共有。
　4.土地價值沒有原告主張的那麼高，沒有錢負擔；戊○○、丙○○與乙○○三人願
    意以三十萬元補償原告。
　(三)證據：提出使用執照影本一紙、土地使用權同意書影本一紙、工程用地徵購業戶
    具領補償費聯單一件為證。
丙、本院依聲請勘驗現場，並會同彰化縣彰化地政事務所人員為現場測量，作成複丈
    成果圖如附件二。
    理　　　由
一、原告起訴主張：坐落彰化縣芬園鄉○○○段六八一地號、地目旱、面積三六九三
    平方公尺之農牧用地，為兩造所共有，兩造應有部分如附表所示，而系爭土地並
    無因物之使用目的不能分割或訂有不分割期限，且無法協議分割等情，並提出土
    地登記謄本二件、地籍圖謄本一件為證，復為被告所不爭執，應認屬實。
二、按每宗耕地分割後每人所有面積未達零點二五公頃者，不得分割。但本條例中華
    民國八十九年一月四日修正施行前之共有耕地，得分割為單獨所有，農業發展條
    例第十六條但書第四款定有明文。又依內政部八十九台內地字第八九一三七四０
    號函釋：「關於農業發展條例修正前已共有之耕地，於該條例修正後，共有人分
    別移轉其持分土地於新共有人，並經多次移轉，其共有人數仍維持該條例修正前
    人數，雖其共有人間持分已有變動，惟基於產權單純化及本案土地原屬農業發展
    條例修正施行前之共有耕地，得依前開規定辦理分割。」經查本件原告係於八十
    九年六月十四日因贈與而取得系爭土地應有部分，成為系爭土地新共有人，惟依
    卷附上開條例修正前之土地登記謄本及異動索引資料所示，原告係自其前手許金
    蓮取得系爭土地應有部分六十分之二十，而其共有人數仍維持上開條例修正前之
    人數即五人，按諸前揭說明，應認系爭土地仍得分割為單獨所有。是以原告主張
    依民法第八百二十三條第一項、第八百二十四條第二項之規定，請求准予裁判分
    割，即屬有據，應予准許。
三、本院審酌：(一)系爭土地上如附件二編號Ｄ加強磚造建物及編號Ｅ鐵架造建物，均
    為被告乙○○所有，其中芬園鄉○○村○○路○段六六五巷一四五號即編號Ｄ北
    側、面積一百六十七點四三平方公尺部分，係被告乙○○於七十八年間，經當時
    全體共有人同意興建，並取得使用執照之農舍，其餘部分則屬違建，經本院勘驗
    明確，復有使用執照影本及土地使用權同意書影本各一紙在卷可稽，足認上開建
    物仍有保留之經濟價值，是分割系爭土地應以不拆除上開建物為原則；(二)兩造同
    意依附件一之方案分割，且被告乙○○、戊○○、丙○○三人均同意按原應有部
    分比例保持共有；(三)系爭土地對外通行之道路，在北側為大彰路，東側為大彰路
    一段六六五巷，且其形狀為南北長、東西窄，應以東西向分割對共有人較為有利
    ，且分割後各筆土地均有對外通行之道路等情，本院認為如附件一所示分割方法
    ，應為可採。
四、又依前揭方法分割結果，兩造分得部分與應有部分比例之面積相較，互有增減，
    其中被告庚○增加八四平方公尺、被告乙○○、戊○○、丙○○各增加七四點三
    三平方公尺，原告則減少三零七平方公尺，依民法第八百二十四條第三項之規定
    ，原告不能按其應有部分分配之部分，被告應以金錢補償之。經查系爭土地公告
    現值為每平方公尺二千元，此有地價謄本一紙在卷可稽。而土地公告現值乃直轄
    市、縣（市）政府經其地價評議委員會參酌當地一般性正常交易價格評定後所公
    告，主要係作為徵收或強制收買土地之用，通常情形，雖均較一般市價為低，惟
    因近年來土地交易價格下跌，公告現值與一般市價差距縮小，且本件原告所取得
    如附件二編號甲部分土地，其北側面臨大彰路，東側為大彰路一段六六五巷，其
    臨路寬度、交通狀況、未來發展，均較被告所取得編號乙及丙部分為佳，是原告
    主張依公告現值再加二成為補償標準，並非可採。本院審酌上開情形及參酌原告
    與被告庚○曾達成補償金額以十七萬計算之情事，認本件應以公告現值為補償標
    準較為公允，依被告取得超過其應有部分之面積計算，被告庚○應補償原告十六
    萬八千元（2000X84=168000），被告乙○○、丙○○、戊○○各應補償原告十四
    萬八千六百六十七元（2000X223÷3=148667；元以下四捨五入）。
五、按分割共有物之分割方案，係屬法院依職權所定，兩造所提出之分割方案，係供
    法院於決定分割方案之參考，是本件原告之請求雖有理由，但被告之行為，依當
    時之訴訟程度，為伸張或防衛其權利所必要，爰依民事訴訟法第八十一條第二款
    規定，命勝訴之原告負擔一部分訴訟費用。
據上論結，本件原告之訴為有理由，依民事訴訟法第七十八條、第八十一條第二款、
第八十五條第一項但書，判決如主文。
中　　　華　　　民　　　國　　九十一　　年　　　九　　　月　　二十七　　日
                                    臺灣彰化地方法院民事第二庭
~B審判長法官　何志通
~B　　　法官　周莉菁
~B　　　法官　鄭舜元
右為正本係照原本作成
如對本判決上訴應於判決送達後二十日內向本院提出上訴狀
中　　　華　　　民　　　國　　九十一　　年　　　九　　　月　　二十七　　日
~B法院書記官　卓俊杰
~F0
~T32
附表：
┌──┬───────┬────────────────┐
│編號│共有人姓名    │應有部分（訴訟費用負擔比例）    │
├──┼───────┼────────────────┤
│ １ │戊○○        │九分之一　　                    │
├──┼───────┼────────────────┤
│ ２ │乙○○        │九分之一　　                    │
├──┼───────┼────────────────┤
│ ３ │丙○○        │九分之一　　                    │
├──┼───────┼────────────────┤
│ ４ │庚○          │三分之一　                      │
├──┼───────┼────────────────┤
│ ５ │丁○○        │三分之一　                      │
└──┴───────┴────────────────┘
